【裁判字號】    98,家聲,198
【裁判日期】    980611
【裁判案由】    聲請更改姓氏
【裁判全文】
臺灣臺南地方法院民事裁定             98年度家聲字第198號
聲  請  人  甲○○
上列聲請人聲請更改姓氏事件，本院裁定如下：
    主  文
宣告甲○○（民國27年6月10日，身分證統一編號：Ｚ000000000
號）之姓氏變更為父姓「蘇」。
程序費用新臺幣壹仟元由聲請人負擔。
    理  由
一、本件聲請意旨略以：
（一）聲請人甲○○之生母黃林諶（民國前7年3月11日生，身分
      證統一編號：Ｚ000000000號，65年10月13日死亡，最後住
      所：臺南縣將軍鄉西華村4鄰西華60號），與聲請人之生
      父蘇支和（男，前6年9月10日生，身分證統一編號：Ｚ000
      000000號，67年5月26日死亡，最後住所：高雄縣鳳山市
      鎮○里○○路4巷9號）未有婚姻關係，該2人於聲請人出
      生前之受胎期間（26年7月10日至26年11月10日間）於臺
      南縣將軍鄉西華村4鄰西華60號同居，聲請人之生母黃林
      諶並於27年6月10日生下聲請人。
（二）聲請人生父蘇支和於聲請人出生後不知何因素，遲未與聲
      請人生母結婚或辦理認領聲請人之戶籍登記，惟查聲請人
      自幼即由蘇支和撫育，與聲請人生父母共同生活，蘇支和
      並支付聲請人之生活及教育費用至聲請人15歲止，而聲請
      人對生父蘇支和亦恪盡孝道，父子關係實與一般婚生子女
      無異。又聲請人之生父蘇支和於67年5月26日死亡，聲請
      人為其料理後事，築墓立碑，墓碑上亦載明聲請人為蘇支
      和之子，爰起訴請求蘇支和應認領聲請人為其子，經本院
      98年度家訴字第17 號判決確定在案。
（三）聲請人之父母沒有婚姻關係，聲請人在出生後其身分證父
      親欄記載「父不詳」，其姓氏則從母黃林諶（冠夫姓）之
      「黃」姓，實際上與黃林諶之已故配偶黃天排毫無關係。
      經查聲請人母親黃林諶已於65年10月13日過世，父親蘇支
      和亦於67 年5月26日過世，而聲請人亦從母之配偶黃天排
      之姓氏，名為甲○○，查遇有好事者詢問，徒增困擾，若
      聲請人繼續從「黃」姓，實不利於傳承父系香火，為能繼
      承父姓家族之香火，爰依法聲請變更姓氏從父姓「蘇」等
      語。
二、按非婚生子女經生父認領，而有下列各款情形之一，且有事
    實足認子女之姓氏對其有不利之影響時，父母之一方或子女
    得請求法院宣告變更子女之姓氏為父姓或母姓：(一)父母之一
    方或雙方死亡者。(二)父母之一方或雙方生死不明滿三年者。
    (三)非婚生子女由生母任權利義務之行使或負擔者。(四)父母之
    一方曾有或現有未盡扶養義務滿二年者。民法第1059條之1
    第2項定有明文。
三、經查，聲請人主張之事實，業據其提出戶籍謄本11份、本院
    98年度家訴字第17號民事判決1份、蘇支和之繼承系統表1份
    、蘇支和之墓碑照片2張等影本為證。按姓氏屬姓名權而為
    人格權之一部分，具有社會人格之可辯識性，與身分安定及
    交易安全有關外，姓氏尚具有家族制度之表徵，故賦予父母
    之選擇權，惟因應情勢變更，倘有事實足認子女之姓氏對其
    有不利之影響時，子女自得請求法院宣告變更子女之姓氏為
    父姓或母姓。查本件聲請人前經提起請求其生父蘇支和（67
    年5月26日死亡）應認領聲請人之其子之訴，並經本院98年
    度家訴字第17號民事確定判決准許在案等情，業據本院依職
    權調取98年度家訴字第17號卷宗核閱綦祥，是堪認蘇支和確
    為聲請人之生父；次查本件聲請人雖從其母姓黃，然稽之聲
    請人與生母黃林諶（冠夫姓）之配偶黃天排毫無血緣關係，
    佐以聲請人之生父蘇支和已在67年5月26日死亡，其未婚無
    配偶，蘇支和之父親蘇審、母親蘇鄭英、祖父蘇前、祖母蘇
    楊氏海、外祖父鄭萬安、外祖母鄭陳氏好、弟蘇枝成、妹蘇
    氏枝炎皆已死亡，蘇支和現無繼承人存在之事實，既復經本
    院98年度家訴字第17號案件審理中予以確認，本院審酌聲請
    人為延續父系蘇姓香火，而聲請本院宣告其姓氏變更為父姓
    蘇氏，當屬為人子孫盡孝道之舉，是本院認保留聲請人母系
    姓氏，致使聲請人之子女無法從聲請人父系蘇姓，而讓聲請
    人留下無法為父系蘇姓家族延續香火之憾，顯對聲請人之主
    觀情感有不利影響，本院綜合上情，可認聲請人之請求，核
    與前揭法律規定尚無不合，應予允許，爰裁定如主文所示。
四、末按非訟事件法稱關係人者，謂聲請人、相對人及其他利害
    關係人。而依法應由關係人負擔費用者，法院裁定命關係人
    負擔時，應一併確定其數額，非訟事件法第10條、第24條第
    1項分別定有明文。經核本件聲請事件，應徵之程序費用為
    新臺幣1000元，依非訟事件法第21條第1項規定，應由聲請
    人負擔，爰依上開規定併予確定如主文第2項所示，附此敘
    明。
中    華    民    國    98    年    6     月    11    日
                  家事法庭      法  官  楊佳祥
以上正本係照原本作成
如對本裁定抗告，須於裁定送達後十日內向本院提出抗告狀（須
附繕本）。
中    華    民    國    98    年    6     月    11    日
                                書記官  葉芳如


司法院資訊處製作；財團法人民間司法改革基金會備份。
